最高法院刑事判決　　　　　　九十四年度台上字第一０一二號
　　上　訴　人　丁○○
　　　　　　　　　　　　46號.
　　　　　　　　丙○○
　　　　　　　　　　　　巷16.
　　　　　　　　乙○○
　　　　　　　　　　　　3號
　　　　　　　　甲○○
　　　　　　　　　　　　巷16.
上列上訴人等因違反公司法案件，不服台灣高等法院台南分院中
華民國九十一年五月十四日第二審更審判決（九十年度上更(一)字
第六一一號，起訴案號：台灣台南地方法院檢察署八十七年度偵
字第六四四號），提起上訴，本院判決如下：
    主  文
原判決撤銷，發回台灣高等法院台南分院。
    理  由
本件原判決認定：上訴人丁○○及丙○○、甲○○、乙○○（下
稱上訴人等四人）分別係台南縣仁德鄉溢利塑膠股份有限公司（
下稱溢利公司）之董事長及董事，均為公司負責人。溢利公司於
民國八十年十月二十三日成立，並於八十二年十二月二十七日，
經股東臨時會通過決議增資新台幣（下同）一億五千萬元發行新
股案，計畫擴廠、增購機器設備之需，惟截至八十三年二月底均
尚未繳足股款。遂於八十三年四月二十三日經公司股東常會決議
延後繳款期限，並變更增資計畫為償還債務之需。嗣於八十三年
四月二十八日，向主管機關財政部證券管理委員會申請發行新股
，經該會於同年七月二十一日函准照辦。溢利公司奉准增資後，
上訴人等四人明知增資發行新股而應收之股款一億五千萬元，其
中八千萬元並未實際繳納，而係推由甲○○透過賴紹源輾轉向不
知情之何在明調借得上開款項後，上訴人等四人即於八十三年十
二月十五日經公司董事會決議訂同年十二月十九日為增資基準日
，再由甲○○指示何在明於八十三年十二月十九日，將上開應收
股款八千萬元分成四十筆不同金額之現金，以林秀蘭之名義，存
入溢利公司設於台中區中小企業銀行北台中分行（下稱台中企銀
北台中分行）之第00－00－0000000號（起訴書誤載
為0000000號）之活期存款帳戶，供作溢利公司辦理增資
之股東已繳納股款之證明，何在明旋於二日後即八十三年十二月
二十一日，以借貸之初即取得之取款憑條將上開款項分成四筆全
數提領。而溢利公司增資應收之股款其中八千萬元，股東並未實
際繳納，然上訴人等四人竟於八十四年一月四日，以發行新股、
增資等事由向經濟部申請變更登記，並委由不知情之會計師江忠
儀以申請文件即溢利公司發行新股之增資登記資本額查核報告書
，表明上開發行新股、增資資金來源，係由股東於八十三年十二
月十九日，以現金繳足，嗣經經濟部於八十四年二月十日核准發
行新股變更登記等情。因而撤銷第一審之科刑判決，改判仍論上
訴人等四人以共同為公司負責人，公司應收之股款，股東並未實
際繳納而以申請文件表示收足罪，各處有期徒刑陸月，並均諭如
易科罰金之折算標準及宣告緩刑參年，固非無見。
惟按：(一)、客觀上為法院認定犯罪事實及適用法律基礎之證據，
雖已調查而其內容尚未明瞭者，即與未經調查無異，如遽行判決
，仍屬應於審判期日調查之證據而未予調查；又判決雖載理由，
但不能憑以斷定其所為論述之根據者仍即屬理由不備。原判決認
：上訴人等四人均明知增資股款無法繳足，故推由甲○○向金主
何在明借調八千萬元，其四人就本件犯行均有犯意聯絡及行為分
擔等情，係以上開事實「業據渠等（指上訴人等四人）於前審（
指原法院上訴審）所提出之刑事辯護意旨狀(一)中自承：『有意認
購新股之員工，對於公司亦有六千二百三十萬元之債權，故推由
甲○○代替認股人出面洽詢資金來源，以依法繳交認購新股之股
款』、『對外借款繳交股款之股東，則將由公司受清償之款項，
透過甲○○用以清償台中地區金主何在明』等語明確」，資為其
主要論據之一（見原判決第九頁，理由一之(五)）。然查上訴人等
四人上開辯解如屬可信，則溢利公司增資股款中八千萬元，應係
認購新股之股東，經由上訴人甲○○向何在明借用款項以為繳納
，似不足據以推定該部分認購新股之股東未實際繳納股款之事實
。原判決對於上訴人等四人所辯「對外借款繳交股款之股東」究
指何人？各該認購新股之股東，其所認購之新股應繳納之股款各
為若干？有無委託上訴人甲○○借款繳納？每人所借用之數額多
少？溢利公司對之各負若干債務等攸關上訴人等四人前揭辯詞是
否可採之重要事項，悉未調查說明，遽為上開論斷，難謂無調查
職責未盡及判決理由欠備之違法。(二)、檢察官就被告之全部犯罪
事實以實質上或裁判上一罪起訴者，因各該部分具有不可分關係
，法院自應就全部事實予以合一審判，如僅就其中一部分加以審
認，而置其他部分於不顧，即屬刑事訴訟法第三百七十九條第十
二款所稱已受請求之事項未予判決之違法。經查本件依起訴書犯
罪事實欄記載：被告（即上訴人）等四人係溢利公司之負責人，
溢利公司於八十三年七月二十一日經核准發行新股，增資一億五
千萬元後，於八十三年十二月十九日，將公司增資時之應收股款
一億五千萬元以現金分別存入泛亞商業銀行太平分行及台中企銀
北台中分行活存帳戶，供作公司辦理發行新股、增資變更登記之
用，其中存入泛亞商業銀行太平分行活期存款第000－000
－00000─五帳號六千三百萬元，係由股東丙○○、甲○○
、莊曉舟、王智星等人繳納，然該股款於二日後（即八十三年十
二月二十一日）旋即全數提領；存入台中企銀北台中分行第00
00000號帳戶之八千萬元，係由林秀蘭代股東莊宗穎等人所
繳納，然該股款於八十三年十二月二十一日，由林秀蘭自該繳款
帳戶提領。上開溢利公司增資應收之股款，股東並未實際繳納，
然上訴人等四人於八十四年一月四日向經濟部申請變更登記，並
委由江忠儀會計師，以申請文件表明上開股款已收足等情。是按
諸起訴意旨，應認檢察官係就溢利公司辦理上開增資應收之股款
一億五千萬元，經存入溢利公司帳戶，旋於二日後領出之一億四
千三百萬元（即六千三百萬元及八千萬元之總和）股東並未實際
繳納，然上訴人等四人均以申請文件表明上開股款已收足等事實
，全部提起公訴。原判決僅對於其中八千萬元部分為裁判，而就
其餘六千三百萬元部分，究應為如何之裁判，則未加以審論亦未
為任何之諭知，併有已受請求之事項未予判決之違背法令。以上
或為上訴意旨所指摘，或為本院得依職權調查之事項，應認原判
決仍有撤銷發回之原因。
據上論結，應依刑事訴訟法第三百九十七條、第四百零一條，判
決如主文。
中　　華　　民　　國　九十四　年　　三　　月　　四　　日
                      最高法院刑事第七庭
                          審判長法官  林　增　福
                                法官  邵　燕　玲
                                法官  張　清　埤
                                法官  陳　世　雄
                                法官  陳　朱　貴
      本件正本證明與原本無異
                                      書  記  官
中　　華　　民　　國　九十四　年　　三　　月　　九　　日
                                                      Ｑ
